【裁判字號】    98,重訴,421
【裁判日期】    990331
【裁判案由】    損害賠償
【裁判全文】
臺灣桃園地方法院民事判決             98年度重訴字第421號
原      告  甲○○
            戊○○
            乙○○
            丙○○
            丁○○
            辛○○
共      同
訴訟代理人  呂丹琪律師
複  代理人  呂傳勝律師
被      告  庚○○
            桃園縣私立育達高級中學
上  一  人
法定代理人  陳永盛
訴訟代理人  己○○
共      同
訴訟代理人  陳鄭權律師
複  代理人  丁俊和律師
上列當事人間因被告庚○○業務過失致死案件，原告提起刑事附
帶民事訴訟請求損害賠償，經本院刑事庭裁定移送前來（98年度
交重附民字第4 號），本院於民國99年3 月23日辯論終結，判決
如下：
    主      文
被告應連帶給付原告甲○○新台幣壹佰萬元，及被告庚○○自民
國九十七年五月二十日起，被告桃園縣私立育達高級中學自民國
九十八年八月四日起，均至清償日止，按年息百分之五計算之利
息。
被告應連帶給付原告戊○○、乙○○、丙○○、丁○○、辛○○
各新台幣柒拾萬元，及被告庚○○自民國九十七年五月二十日起
，被告桃園縣私立育達高級中學自民國九十八年八月四日起，均
至清償日止，按年息百分之五計算之利息。
原告其餘之訴駁回。
訴訟費用由被告連帶負擔二分之一，餘由原告負擔。
本判決第一項於原告甲○○以新台幣參拾參萬肆仟元供擔保後，
得假執行；但被告如以新台幣壹佰萬元為原告甲○○預供擔保，
得免為假執行。
本判決第二項於原告戊○○、乙○○、丙○○、丁○○、辛○○
各以新台幣貳拾參萬肆仟元為被告供擔保後，得假執行；但被告
如各以新台幣柒拾萬元為原告戊○○、乙○○、丙○○、丁○○
、辛○○預供擔保，得免為假執行。
原告其餘假執行之聲請駁回。
    事實及理由
一、原告主張：(一)被告庚○○受僱於被告桃園縣私立育達高級中
    學（下稱育達高中）擔任校車駕駛，於民國96年5 月7 日21
    時40分許，駕駛車牌號碼WH-130號之自用大客車，搭載育達
    高中學生，由南往北行經桃園縣大園鄉○○○○○道與桃25縣
    道路口時，因疏未注意車前狀況致撞擊被害人林羅美代騎乘
    之車號SN7-809 號輕型機車，致林羅美代受有頭部、胸部鈍
    挫傷致外傷性休克死亡。原告甲○○為林羅美代之夫，原告
    戊○○、乙○○、丙○○、丁○○為林羅美代之子，原告辛○○則為林羅美代之父，伊等均因本件車禍痛失至親，傷痛
    欲絕，爰依民法侵權行為之規定請求精神慰撫金各新台幣（
    下同）150 萬元。(二)被告庚○○受僱於被告育達高中，且係
    因執行職務侵害原告之權利，依民法第188 條規定，被告2
    人應連帶負損害賠償責任等語。並聲明：1.被告應連帶給付
    原告各150 萬元及自起訴狀繕本送達之翌日起至清償日止，
    按年息5%計算之利息。2.願供擔保，請准宣告假執行。
二、被告則以：(一)被告庚○○並非故意侵害原告，且於本件車禍
    發生後即願以375 萬元（含強制險150 萬元）補償原告，然
    均遭原告拒絕。被告庚○○並無恆產，一家四口乃租屋而居
    ，名下僅有一部逾17年車齡之豐田汽車，鈞院所查得之財產
    資料中所謂投資40萬元亦僅係應叔父要求擔任名義股東，非
    真有投資或經費，且該工廠亦已停工，被告庚○○之妻為中
    國籍，無法工作，故一家六口（含被告之父母）全賴被告庚○○開車維生，年收入亦僅456,516 元而已，實無力負擔原
    告請求之精神慰撫金，而被告育達高中之資產係為教育使用
    ，並非個人資產，故請求斟酌兩造資力為賠償精神慰撫金之
    認定。(二)本件車禍事故最先送交桃園縣區車輛行車事故鑑定
    委員會鑑定肇事責任歸屬，該鑑定意見書係認定：「林羅美
    代夜晚駕駛機車，行經行車管制號誌交岔路口欲行左轉而向
    左變換車道時，疏未注意左後直行來車動態，與其保持安全
    距離並讓其先行；與庚○○夜晚駕駛自大客車，行經行車管
    制號誌交岔路口違規行駛內側車道且疏未注意車前狀況，同
    為肇事原因。」；又台灣省車輛行車事故覆議鑑定委員會之
    覆議意見書更認定：「一、林羅美代駕駛輕機車，行經行車
    管制號誌交岔路口，向左變換車道左轉時，未注意讓左後直
    行車先行，為肇事主因。二、庚○○駕駛自大客車，行經行
    車管制號誌交岔路口，未充分注意車前狀況，為肇事次因。
    」，上開兩份鑑定報告書均一致認定林羅美代確有肇事因素
    ，可證明被害人之過失才是肇事主因，爰依民法第217 條規
    定主張過失相抵等語置辯。並聲明：1.原告之訴駁回。2.如
    受不利益之判決，請准供擔保宣告免為假執行。
三、原告主張被告庚○○受僱於被上訴人育達高中擔任校車駕駛
    ，於96年5 月7 日21時40分許，駕駛車牌號碼WH-130號之自
    用大客車，搭載育達高中學生，由南往北行經桃園縣大園鄉
    ○○○○○道與桃25縣道路口時，因疏未注意車前狀況致撞擊
    被害人林羅美代騎乘之車號SN7-809 號輕型機車，致林羅美
    代受有頭部、胸部鈍挫傷致外傷性休克死亡。原告甲○○為
    林羅美代之夫，原告戊○○、乙○○、丙○○、丁○○為林
    羅美代之子女，原告辛○○則為林羅美代之父等事實，業據
    其提出台灣桃園地方法院檢察署聲請簡易判決處刑書、相驗
    屍體證明書、敏盛綜合醫院診斷證明書及原告等人之戶籍謄
    本為證，並為被告庚○○、育達高中所不爭執，原告此部分
    之主張，堪信為真實。
四、至原告主張本件過失責任均應由被告庚○○負責，林羅美代
    並無過失，被告2 人應連帶賠償原告每人各150 萬元之精神
    慰撫金等情，則為被告所否認，並以上開情詞置辯。是本件
    兩造之爭點厥為：(一)被害人林羅美代就本件車禍之發生，是
    否與有過失？(二)原告每人得請求之精神慰撫金金額以若干為
    適當？
  (一)被害人林羅美代就本件車禍之發生，是否與有過失？
    經查，本件車禍發生後，被告庚○○所駕駛之自用大客車係
    停止於交岔路口台15線省道南往北方向內側車道與交岔路口
    北端安全島前，車頭朝北微偏西方向；被害人林羅美代所騎
    乘之機車則卡在自用大客車左前輪輪軸下方，車頭朝南，車
    尾朝北；自用大客車前保險桿右方凸出部位（右方向燈與最
    靠右側大燈下方位置）有撞擊脫漆痕；機車左側車尾乘客握
    手把左側與車殼處有附著與自用大客車保險桿相同漆色油漆
    ，其油漆深淺為「前重後輕」；機車腳踏板下緣與飾板因撞
    擊後脫開；自用大客車左後輪遺有長27公尺煞車痕，其煞車
    痕起點約在該路口南側停止線前即已產生，先呈筆直狀態，
    於通過停止線與南側行人穿越道後，即開始往北北西方向偏
    滑，直到北端中央分向島前行人穿越道而終止。右側輪胎則
    遺有不明顯輪胎印痕；路面上另遺有依自用大客車行向並向
    左前方偏斜而留下之機車刮地痕，刮地痕起點係位於南向北
    內側車道距離中央分向島北向邊緣約僅1.6 公尺，之後刮地
    痕持續往靠近自用大客車左側輪胎煞車痕內側方位，再產生
    與自用大客車左側輪胎煞車痕保持平行往前之較直且明顯之
    刮地痕；又地面上另有被害人林羅美代倒地後衣服與地面摩
    擦所產生之淡灰白色磨地痕，其磨地痕走向與刮地痕走向近
    乎平行等情，有道路交通事故現場圖、現場照片及自用大客
    車、機車照片附於台灣桃園地方法院檢察署96年度相字第81
    0 號相驗卷宗可稽，又被害人林羅美代受有左後頂骨部2X2
    公分擦傷併周圍6X 6公分血腫、左右胸部多支肋骨骨折、右
    上臂前部6.5X2.5 公分呈中空狀之擦傷、左手指擦傷及皮下
    出血，以左側骨折較為嚴重，左側骨盆骨折等傷害，亦有檢
    驗報告書附於上開相驗卷宗可參，此經本院依職權調閱98年
    度交訴字第20號刑事卷宗（含上開相驗卷）核閱明確。綜上
    車禍發生後現場遺留跡證，依機車刮地痕及人體衣物磨地痕
    起點及走向均在台15線省道南往北方向內側車道上，可徵兩
    車碰撞位置係在交岔路口台15線省道南往北內側車道上。依
    機車左側車尾油漆痕「前重後輕」跡證，顯示碰撞瞬間機車
    係在行駛狀態中。依機車刮地痕起點位於南向北內側車道距
    離中央分向島北向邊緣約僅1.6 公尺，足見車禍發生前被害
    人林羅美代應已即將完全通過南往北之內側車道（路幅全寬
    9 公尺，已行進7.4 公尺）。又依車禍發生後現場自用大客
    車煞車痕、機車刮地痕及人體衣物磨地痕起點及走向及被告
    庚○○所駕駛自用大客車前保險桿撞擊油漆脫處係在前保險
    桿右方凸出部位（右方向燈與最靠右側大燈下方位置），顯
    見自用大客車前保險桿應係正面碰撞機車左側車尾。如被害
    人林羅美代當時係由外側車道切入內側車道，依機車斜向行
    進軌跡，自用大客車前保險桿最先接觸碰撞之位置應係右前
    角部位，而非在前保險桿之前右部位（右方向燈與最靠右側
    大燈之下方處）；再參以被害人林羅美代之受傷部位，其身
    體左側遭被告自用大客車前保險桿碰撞而向右倒地，身體右
    側與路面接觸，左胸被自用大客車前輪軸壓住往前撞壓，造
    成左胸肋骨多支肋骨嚴重骨折，而其頭部左後頂骨部鈍挫傷
    ，應為自用大客車前輪軸接觸往前撞壓推行碰撞所造成。再
    徵以車禍發生後經警到場處理，被告庚○○自承「機車停駛
    於所駕大客車右前方」，亦有桃園縣政府警察局大園分局刑
    案現場勘察紀錄表一份在卷可佐（見同上相驗卷第5 頁），
    堪認車禍發生前，被告庚○○駕駛自用大客車沿台15線省道
    南往北內側車道行駛欲交進該交岔路口前，被害人林羅美代
    所騎乘機車已於台15線南往北機車優先道外側該路口之機車
    待轉區方格停等，並由該處東往西通過機車優先道與外側車
    道（通過路肩2 公尺、外側車道3.5 公尺），並通過內側車
    道1.9 公尺（內側車道全寬3.5 公尺，即被害人林羅美代已
    行進南向北路幅總寬9 公尺中之7.4 公尺），機車左側遭被
    告庚○○駕駛自用大客車前保險桿右前部位直接碰撞後，機
    車車身向右側倒地刮滑路面滑出，被害人林羅美代與所騎機
    車再被自用大客車勾行帶轉動，而皆留下先為曲線狀，後為
    直線狀之刮地痕與人體磨地痕移動軌跡，直至被自用大客車
    往前推滑至該路口北端中央分向島前之行人穿越道上等事實
    ，應可認定。而本案車禍發生原因及肇事責任，經本院刑事
    庭送請中央警察大學鑑定，其鑑定意見亦認：「甲車駕駛庚○○駕WH-130號自用大客車，於桃園縣大園鄉○○村○○○○○路段，由南往北方向行駛時，以高達時速70公里左右之速
    度行駛，疏未注意車行右前方於交岔路口內路邊機車待轉區
    方格欲進入桃25線路肢之乙機車騎士林羅美代所騎乘SN7-80
    9 號普通輕型機車之行車狀況，甲車前保險桿（右側方向燈
    最右側大燈下方處）前右部位，碰撞乙機車左側車尾後座乘
    客握手把處與騎士身體左側等部位，導致乙機車騎士傷重死
    亡之事故，甲車駕駛庚○○應有肇事因素」、「乙機車騎士
    林羅美代騎乘SN7-809 號普通輕型機車，在台15線南往北路
    段甲車前方路段行駛後，當乙機車行駛至桃25線交岔路口，
    於交岔路口機車待轉停等方格欲進入桃25線路肢時，兩車於
    該交岔路口北向之內側車道方位發生碰撞言，乙機車騎士於
    該路口機車待轉區○○路口之行徑，以及甲車行經該路段進
    入該路口時之行徑研判，兩車遵守交通安全規則之情形，以
    乙機車騎士高於甲車駕駛，乙機車騎士無肇事因素。」，有
    中央警察大學98年3 月16日校鑑科字第0970005317號鑑定書
    附於刑事卷可參（見本院97年度桃交簡字第627 號卷第67頁
    至第97頁），亦為相同之認定。至臺灣省桃園縣區車輛行車
    事故鑑定委員會鑑定意見書略以：「林羅美代夜晚駕駛輕機
    車，行經行車管制號誌交岔路口欲行左轉而向左變換車道時
    ，疏未注意左後直行來車動態，與其保持安全距離並讓其先
    行，與庚○○夜晚駕駛自大客車，行經行車管制號誌交岔路
    口違規行駛內側車道且疏未注意車前狀況，同為肇事原因」
    ，另臺灣省車輛行車事故覆議鑑定委員會覆議意見書之鑑定
    意見為：「一林羅美代駕駛輕機車，行經行車管制號誌交岔
    路口，向左變換車道左轉時，未注意讓左後直行車先行，為
    肇事主因。二庚○○駕駛自大客車，行經行車管制號誌交岔
    路口，未充分注意車前狀況，為肇事次因。另行駛內側車道
    ，有違規定」，其關於被告庚○○疏未注意車前狀況，就車
    禍之發生有過失，與本院所認相同，固可參酌，惟關於鑑定
    被害人林羅美代於車禍發生前係變換車道未注意左後直行來
    車，就車禍之發生亦有過失部分，本院參酌車禍發生後現場
    遺留跡證及前開中央警察大學鑑定意見，此部分鑑定意見為
    本院所不採。綜上所述，被告庚○○辯稱車禍發生前被害人
    林羅美代係由台15線省道南往北方向外側車道直接切入內側
    車道，就車禍之發生亦有過失云云，並無可採。
  (二)原告每人得請求之精神慰撫金金額以若干為適當？
  1.按因故意或過失，不法侵害他人之權利者，負損害賠償責任
    ；受僱人因執行職務，不法侵害他人之權利者，由僱用人與
    行為人連帶負損害賠償責任；又按不法侵害他人致死者，被
    害人之父、母、子、女及配偶，雖非財產上之損害，亦得請
    求賠償相當之金額，民法第184 條第1 項前段、第188 條第
    1 項前段及第194 條分別定有明文。
  2.被告育達高中之受僱人即被告庚○○因過失致羅林美代於死
    ，有如前述，依前揭規定，被告育達高中自應與被告庚○○
    負連帶賠償責任。查被害人林羅美代騎乘機車遭被告庚○○
    駕駛之自用大客車撞擊致死，發生車禍時為67歲，原告甲○○為林羅美代之配偶，事發時為69歲，與林羅美代已結褵40
    餘年，其晚年喪偶，心中必亟為哀痛，又原告甲○○大學畢
    業，現任弘化育幼院院長，名下有多筆投資、不動產；原告
    戊○○、乙○○、丙○○、丁○○為林羅美代之子，皆為大
    學畢業，有穩定之收入，名下均有多筆投資、不動產，其等
    突遭此喪母之痛，心中痛苦不言可喻；原告辛○○為林羅美
    代之父，高齡90餘歲，其老年喪女，受有精神痛苦乃屬必然
    ，而被告庚○○為育達高中校車駕駛，97年薪資所得為595,
    824 元，需扶養配偶及2 名幼子，名下無不動產，現一家四
    口租屋居住，另被告育達高中為私立高中，名下有多筆不動
    產及車輛，其不動產價值上億元，此有本院依職權調查之稅
    務電子閘門財產所得調件明細表及財產部台灣省北區國稅財
    產歸屬資料清單在卷可參，是本院審酌兩造之財產狀況、身
    份、地位及原告等所受精神上痛苦程度等一切情狀，認被原
    告甲○○得請求之慰撫金以100 萬元為適當，其餘原告之慰
    撫金請求則以70萬元為適當。
五、綜上所述，原告依侵權行為之法律關係，請求被告連帶原告
    甲○○100 萬元、原告戊○○、乙○○、丙○○、丁○○、
    辛○○各70萬元，及自起訴狀繕本送達翌日即被告庚○○自
    97年5 月20日起，被告育達高中自98年8 月4 日起，均至清
    償日止，按年息5%計算之利息，為有理由，應予准許，逾此
    範圍之請求，即屬無據，應予駁回。
六、兩造陳明願供擔保，聲請宣告假執行或免為假執行，經核原
    告勝訴部分，合於法律規定，爰分別酌定相當之擔保金額宣
    告之；原告其餘假執行之聲請，因訴之駁回而失所依據，不
    予准許。
七、本件事實已臻明確，兩造其餘攻擊防禦方法，經審核後均不
    生影響於本判決之結果，爰不逐一論述，併予敘明。
八、據上結論，本件原告之訴為一部有理由，一部無理由，依民
    事訴訟法第79條但書、第85條第2 項、第390 條第2 項、第
    392條，判決如主文。
中    華    民    國    99    年    3     月    31    日
                  民事第二庭    法  官  劉佩宜
以上正本係照原本作成
如對本判決提起上訴，須於判決送達後20日內向本院提出上訴狀
。
中    華    民    國    99    年    3     月    31    日
                                書記官  賴柏仲

司法院資訊處製作；財團法人民間司法改革基金會備份。
